臺灣高等法院刑事判決　　　　　　　　96年度上易字第1868號
上　訴　人
即　被　告　丁○○
上列上訴人因詐欺等案件，不服台灣板橋地方法院96年度易字第
137號，中華民國96年7月10日第一審判決（起訴案號：台灣板橋
地方法院檢察署95年度偵緝字第2334號），提起上訴，本院判決
如下：
    主  文
原判決撤銷。
丁○○共同連續意圖為自己不法之所有，以詐術使人將本人之物
交付，處有期徒刑壹年肆月，減為有期徒刑捌月。
    事  實
一、丁○○前曾於民國（下同）76年間犯詐欺罪，經臺灣臺北地
    方法院以76年度易字第982號判決，判處有期徒刑5月確定，
    經中華民國77年減刑條例減為有期徒刑2月15日，於78年4月
    11日執行完畢，渠未念及身受司法減刑之美意，於87年間又
    犯詐欺罪，經臺灣板橋地方院以88年度易字第1177號判決判
    處有期徒刑1年6月，丁○○上訴臺灣高等法院被駁回而確定
    ，因未到案執行而經臺灣板橋地方法院檢察署於91 年4月10
    日以91年度板檢森寅緝字第1179號通緝（95年間緝獲，經中
    華民國96年減刑條例減為有期徒刑9月，於96年7 月8日縮刑
    期滿，96年7月16日執畢出監，於本案不構成累犯）。
二、丁○○於前開詐欺案件執行通緝期間，不知悔改，與丙○○
    （另經臺灣板橋地方法院檢察署通緝中）共同基於意圖為自
    己不法所有之概括犯意聯絡，先由丙○○向不知情之陳黃月
    香承租位於臺北縣三重市○○街27號1樓之處所，做為其等
    所虛設未經登記之佳晟冷凍食品公司（下稱佳晟公司）之營
    業處，丁○○則對外自稱「甲○○」，而以虛設之佳晟公司
    名義向他人購買貨物。丁○○先於91年5月21日，向海之本
    企業有限公司（址設臺北縣中和市○○路219號1樓，下稱海
    之本公司）訂購價值新臺幣（下同）12萬1800元之海鮮貨物
    一批，要求海之本公司將貨物送至前開佳晟公司之營業處所
    ，丁○○另出示佳晟公司「丙○○」名片1張，藉以取信於
    海之本公司，並留「王小姐0000000000」電話聯絡，同時交
    付由丙○○擔任發票人、發票日為91年6月30日、支票號碼
    SC0000000號、票面金額12萬1800元、付款人為美商花旗銀
    行松江分行之支票1張予海之本公司，致使海之本公司之業
    務人員戊○○誤認佳晟公司有支付能力，陷於錯誤，如數將
    貨物送至上址，丁○○則以「佳晟冷凍食品」名義簽收，嗣
    經海之本公司屆期提示前開支票，因存款不足而遭退票。丁○○復自91年5月4日至91年6月8日，以同樣方法，連續向鄉
    誼食品產業股份有限公司（址設臺北縣新店市○○路60號2
    樓，下稱鄉誼公司）訂購價值共23萬5230元之肉品類冷凍食
    品，致鄉誼公司負責人己○○誤認佳晟公司有支付能力，陷
    於錯誤，將前開貨物送至佳晟公司之營業處所，丁○○並交
    付由丙○○擔任發票人、發票日為91年6月30日、支票號碼
    SC0000000號、票面金額23萬5230元、付款人為美商花旗銀
    行松江分行之支票1張予鄉誼公司，作為支付貨款之用，而
    前開支票尚未兌現之際，丁○○再連續於91年6月11日、14
    日及20日，再向鄉誼公司訂購共價值15萬8230元之冷凍食品
    （2萬4000元、8萬1230元、5萬3000元），並向鄉誼公司佯
    稱於91年6月24日再給付貨款，要求鄉誼公司將貨物送至前
    開佳晟公司營業處所，致鄉誼公司負責人己○○誤認佳晟公
    司有支付能力，陷於錯誤，亦依約將貨物送至上址。嗣鄉誼
    公司之負責人己○○於同年6月24日前往上開處所收取貨款
    時，發覺該處所人去樓空，屆期提示前開支票亦不獲兌現，
    屢經催討均尋覓無著，始知受騙。
三、案經被害人海之本公司、鄉誼公司訴請臺灣板橋地方法院檢
    察署檢察官偵查起訴。
    理  由
壹、程序方面：
一、被告以外之人於審判外之言詞或書面陳述，除法律有規定者
    外，不得作為證據，刑事訴訟法第159條第1 項固定有明文
    ；惟被告以外之人於審判外之陳述，雖不符刑事訴訟法第
    159條之1至第159條之4之規定，而經當事人於審判程序同意
    作為證據，法院審酌該言詞陳述作成時之情況，認為適當，
    亦得為證據，同法第159條之1第1項復有明文。證人即告訴
    人戊○○、己○○於警詢中之證言，雖均屬審判外之陳述，
    然檢察官及被告於本院審理時對上開證人警詢筆錄之證據能
    力並未爭執，本院審酌上開證人於警詢中之供述，與經原審
    、本院審理時具結所為之證述大致相同，不致發生一般傳聞
    證據中證人記憶瑕疵之風險，且其證述情節與卷證相符，足
    認前揭證人於警詢中之供述，適為本案之證據。證人戊○○
    、己○○於偵查中之證述，未經具結，無證據能力。至於卷
    附丙○○名片2張、票號SC0000000、SC0000000號之支票影
    本2紙、退票理由單影本2紙、海之本公司出貨單1張、鄉誼
    公司出貨單3張、臺北縣三重地政事務所95年10月12日函文
    暨建物登記謄本，被告對上開書證形式上並不爭執，得認上
    開證據有證據能力。
二、訊據被告丁○○矢口否認上開犯行，於原審時辯稱：我並沒
    有冒名「甲○○」，也不認識丙○○，房子也不是我租的，
    我從來沒有做過這些事情，告訴人卻在偵查中說見過我，可
    是我沒有見過他們，對於被訴之事毫不知情云云。於本院審
    理時辯稱，伊出獄後始悉本件應係伊失聯多年之女兒乙○○
    受雇於丙○○時，與告訴人等接觸而為，因乙○○長相與伊
    神似，告訴人等誤以為係被告所為。行動電話亦係伊申請後
    交乙○○使用所致云云。惟查：
  (一)證人戊○○、己○○除於警詢時指認被告口卡照片明確外，
    於原審審判中，經證人戊○○證稱：91年5月間，我有接受
    自稱甲○○之人訂購貨物，她用電話跟我們公司聯絡，然後
    我前往與她洽談，洽談、送貨時的「甲○○」，就是在庭的
    被告丁○○，因為我們過去沒有交易過，所以本來是要求現
    金或即期支票，但後來被告交付的支票，並不是我們原先講
    好的現金或是即期支票，所以我們當場要求被告變更日期，
    就如我們提告時所附的支票，送貨的地點是三重市○○街，
    由被告收貨等語（見原審卷第38、39頁）。證人己○○則證
    稱：91年5月、6月間，有一位自稱「甲○○」之人向我們公
    司訂貨，她用電話跟我們聯絡，我自己去「甲○○」三重三
    寧街的營業地點接洽，她告訴我她與丙○○都是老闆，被告
    有給我名片，就是我之前偵查中提出的名片，上面的身分證
    號碼是當場被告記錄的，因為如果我們進貨時，對方不給我
    們看身分證，我們會要求他寫身分證號碼，當天因為被告沒
    有拿身分證，所以我們要求她寫下身分證號碼，讓我們自己
    查，後來我就透過我的朋友去查，結果有查到「甲○○」這
    個名字及身分證號碼，但是他曾經告訴我「甲○○」還有丁○○的名字，我不知道哪一個是真等語（見原審卷第43 、
    44頁），均一致指證被告即為化名「甲○○」行騙之人。
  (二)證人戊○○、己○○因分別受化名「甲○○」之人詐騙，各
    自提出相同之「丙○○」名片，並一致指證被告即為化名「
    甲○○」之人，而證人戊○○、己○○彼此並不相識，應無
    事先謀串誣指被告之可能。且證人戊○○、己○○均曾於洽
    談、送貨過程中與被告近距離對談，其等自警詢中迄審判時
    均指訴不移，當不致有誤。且證人己○○在收取「甲○○」
    所交付丙○○名片時，為求慎重，請被告留下「甲○○」之
    身分證字號（見92年度偵字第7603號偵查卷第9頁）；證人
    戊○○收取「甲○○」所交付丙○○名片時，則請被告留下
    「甲○○」之聯絡電話（見92年度偵字21125號偵查卷第12
    頁）。又事後得知遭「甲○○」詐騙，均先透過友人、同業
    查訪，掌握較明確之線索後始訴請追查，足見證人己○○、
    戊○○均係心思細密、行事謹慎之人，其2人於本院審判中
    ，對於被告化名「甲○○」詐騙貨物一事之始末指訴甚詳，
    且提出相當事證為佐，其等之指訴堪以確信。
  (三)又證人戊○○當時抄下「甲○○」之聯絡電話0000000000號
    ，被告於原審否認為伊所使用，並辯稱：我當時沒有使用行
    動電話云云（見原審卷第41頁）。而經原審查詢0000000000
    號行動電話之申請資料，查知該電話為被告本人所申請，原
    申請門號0000000000，有中華電信公司臺灣北區電信分公司
    臺北北區營運處函覆之行動電話業務申請書在卷可稽，被告
    又改口辯稱：該申請書之簽名為伊所簽，但上開電話停用許
    久，不記得云云（見原審卷第74頁）。然而被告於90年11月
    21日申辦上開0000000000號門號後，91年2月25日又申請更
    換門號為0000000000號，使用至91年6月24日雙向停話（即
    撥、接均停止使用，見上開函覆之電話使用資料），核與證
    人戊○○於告訴狀所指出91年6月25日以0000000000號電話
    聯絡「甲○○」時已斷訊等情相符（見91年度偵字第21125
    號偵查卷第10頁）。被告於91年8月20日又繳清欠款重新承
    租，並將上開電話換話為0000000000號，使用至92年10月16
    日始因欠費遭拆機。足見被告使用上開電話之期間係自90年
    11月21日至92年10月間，且被告更換門號為0000000000 號
    後，使用僅短短4月即辦理雙向停話，且辦理停話之時間恰
    在丙○○上開支票屆期之前，足見被告於91年5、6月間以「
    甲○○」之名義，利用0000000000號電話做為訂貨、聯繫之
    聯絡電話，騙取貨物後開立91年6月30日之支票，渠旋於91
    年6月24日停話失聯，91年8月20日復機時又立即更換門號，
    被告猶辯稱不知有使用上開電話云云，顯與事證不符，自不
    足採信。
  (四)被告以佳晟公司之「甲○○」名義，向海之本公司、鄉誼公
    司訂購貨品，並分別開立以丙○○為發票人之支票，屆期之
    前即已逃逸他去，有丙○○名片2張、票號SC0000000、SC00
    00000號之支票影本2紙、退票理由單影本2紙、海之本公司
    出貨單1張、鄉誼公司出貨單3張等為證。上開公司送貨之地
    點臺北縣三重市○○街27號1樓，為陳黃月香所有，當時出
    租予丙○○，有臺北縣三重地政事務所95年10月12日函文暨
    建物登記謄本、證人陳黃月香之證述可證。
  (五)本院審理時，證人乙○○固證稱，渠於91年3月至6、7月間
    在佳晟公司上班，公司的負責人是丙○○。渠因受雇於丙○○受其拖累成為桃園地檢署詐欺案件之通緝被告。並對本件
    佳晟公司與告訴人海之本公司、鄉誼公司之交易過程證述綦
    詳，自承交付名片予證人戊○○、顏徉己○○，並與渠等為
    交易之人即為其本人，「文君」為渠偏名，在佳晟公司是用
    偏名「甲○○」的名字上班，惟否認名片上之「甲○○」身
    分證號碼、王小姐手機號碼為其所書寫云云（參見本院96年
    10月17日審判程序筆錄第3-7頁）。惟本件交易係91年5、6
    月間所發生之事，事隔5年餘，即便係真正行為人就交易過
    程衡情應已不復記憶，而證人卻記憶清晰，並自承渠來作證
    之前，辯護人已找過渠面談，同時把告訴人提出告訴的證物
    出貨單、支票、名片給渠看過（參見上開筆錄第9頁），是
    證人乙○○即便就本件交易過程證述綦詳，亦難認其確係與
    告訴人交易之人，縱乙○○與丙○○所營另家公司有關，亦
    與被告所涉本件詐欺犯行無涉。再證人乙○○雖與被告為母
    女長相相似，身高相當，惟二人體型（即胖、瘦）、年紀（
    被告為36年生、證人為54年生）均有不同，業經本院於審理
    時拍有照片一張附卷可稽。且證人自承自小有風濕關節炎，
    行動有些不便（經本院當庭勘驗，證人行動確有些不便，腳
    有一點跛的現象，走路與常人不同）。佳晟公司是開放式的
    ，他們從門口進來，渠就請他們進客廳坐，會起身倒水，所
    以他們應該會知道渠有行動不便的情形（參見上開筆錄第8
    頁）。惟證人即告訴人己○○於本院審理時再次結證：堅指
    被告母女二人不像，我一眼就可以分辨出來，向我買貨的人
    就是被告。我不會認錯，我和被告沒有仇。我和佳晟公司約
    定之付款方式是現金，不是三個月票，偵查卷內我提出之名
    片上面的名字「甲○○Ｚ000000000」確是被告親簽的。證
    人即告訴人戊○○於本院審理時亦再次結證：堅指確係被告
    向我買貨的，約定交易方式是現金。被告和我見面的時候互
    換名片，名片上面就寫有「王小姐000000 0000」等語（參
    見上開筆錄第12-13頁）。再查，乙○○之身分證號碼為「
    Ｚ000000000」，惟名片上之身分證號碼為「Ｚ000000000」
    二者大不相同，證人戊○○自無從知悉「甲○○」之身分證
    號碼，故上開號碼不可能係戊○○所寫，若果係乙○○本人
    親寫，豈會寫錯，益認行詐騙之人並非乙○○。再證人己○○、戊○○與被告原不相識，提出本件告訴無非依法尋求真
    相，若果如證人乙○○所言，上開二位證人與之有近距離之
    接觸、談話及互動，應可得知與渠等交易之人有行動不便之
    特徵，於提出告訴時即可依此特徵追查，豈會將年紀、體型
    與證人不同，行動正常之被告指為與之為交易之人，益證上
    開證人無誣指之理，亦無誤認之虞，上開二位證人於本院審
    理時一再堅指與之為交易之人即為被告應屬可信。況證人乙○○所證述者，僅係依卷內資料所可得知之交易過程，就真
    正交易當事人始可得悉之約定付款方式、交易過程之細節均
    無法證述，足認乙○○並非真正與告訴人等為交易之人。且
    證人乙○○於本院審理時證稱：我一直未與家人同住，自工
    作以後甚少與家人聯絡，被告不知我偏名為「甲○○」，亦
    不知我對外使用「甲○○」為名。與父母彼此有留電話，但
    是很少聯絡等語（上開筆錄第9、11頁）。既係如此，被告
    如何知悉「甲○○」即為伊女兒乙○○。且被告於本案發生
    期間所使用之0000000000號行動電話門號係90年11月21日申
    辦等情，已如前述，證人乙○○既與父母很少聯絡，又如何
    會使用被告所申請之行動電話，況被告復自承經調閱通聯之
    結果，該支行動電話大多為被告之配偶在使用（上開筆錄第
    13頁），更與證人乙○○無涉。是證人乙○○於本院審理時
    證述尚無從為被告有利之認定。
  (六)被告辯護人於本院審理時提出，自稱乙○○所寫之內載與海
    之本公司、鄉誼公司交易記錄之陳舊筆記本，請求將之與乙○○當庭書寫之「佳晟」二字送筆跡鑑定，以確認送貨單上
    之「佳晟」二字確係乙○○所寫云云。惟查，證人乙○○所
    證為偽，涉有偽證罪嫌，所證不可採已如前述。且證人已自
    承，於作證之前曾看過卷內有關送貨單、名片等資料，是其
    當庭所寫「佳晟」二字是否與渠平日書寫筆跡相符，已非無
    疑。況筆跡鑑定須有原本可資比對，本件供比對之卷內送貨
    單僅係影本，鑑定機關為求慎重亦不予鑑定。再按法院核對
    筆跡，本為調查證據方法之一種，除特種書據，如古書、畫
    或書家摹仿各種字體者之筆跡，須選任專門知識技能之鑑定
    人為精密之鑑定外，若通常書據，一經核對筆跡，即能辨別
    真偽異同者，法院本於核對之結果，依其心證而為判斷，雖
    未選任鑑定人實施鑑定程序，亦不得指為違法。最高法院著
    17年上字第346號判例意旨可參。是依上開判例意旨，本院
    亦得依職權自行核定二者筆跡是否相同。經本院比對結果，
    卷附送貨單內所寫「佳晟」二字與證人乙○○當庭所寫「佳
    晟」二字，就運筆方式、字體形態均有不同，難認係同一人
    所寫。又乙○○提出之筆記本為活頁式、其內記載凌亂，中
    間尚有多處空白，又以不同之書寫工具書寫，究係何時製作
    、如何製作均不得而知，縱其內載有與本件有關之海之本公
    司、鄉誼公司之相關資料，亦難認乙○○係與上開二公司為
    交易之人，自難憑以作為鑑定之依據。且本件事證已明，辯
    護人所請自無必要。
  (七)綜上事證，被告所辯顯係飾卸之詞，不足採信，其犯行事證
    明確，應依法論處。
三、被告行為後，刑法業於94年2 月2 日經總統以華總一義字第
    09400014901 號令修正公布，並於95年7 月1 日施行。而按
    行為後法律有變更者，適用行為時之法律，但行為後之法律
    有利於行為人者，適用最有利於行為人之法律，修正後刑法
    第2 條第1 項定有明文。此條規定係規範行為後法律變更所
    生新舊法律比較適用之準據法，本身尚無新舊法比較之問題
    ，於新法施行後，應一律適用新法第2 條第1 項之規定，為
    「從舊從輕」之比較，先予敘明。再按本次法律變更，比較
    時應就罪刑有關之共犯、未遂犯、想像競合犯、牽連犯、連
    續犯、結合犯，以及累犯加重、自首減輕暨其他法定加減原
    因（如身分加減）與加減例等一切情形，綜其全部罪刑之結
    果而為比較（最高法院95年5 月23日95年度第8 次刑庭會議
    決議參照）。就本件所應適用法條部分，相關修正有：
  (一)刑法第339 條第1 項本身雖未修正，然該罪有罰金刑之處罰
    ，且自24年7 月1 日施行後即未再修正，依增訂刑法施行法
    第1 條之1 規定，其罰金即應以新臺幣為單位，數額應提高
    30倍。而倘依被告行為時之罰金罰鍰提高標準條例第1 條之
    規定，依法律應處罰金罰鍰者，就其原定數額提高為2 倍至
    10倍。但法律已依一定比率規定罰金或罰鍰之數額或倍數者
    ，依其規定。而依行政院會銜司法院於72年7 月27日發布，
    同年8 月1 日施行，有關刑法定有罰金各條，提高為10倍。
    再者銀元與新台幣之比率為1 比3 。從而前開犯罪條文修正
    前、後罰金最高額應屬相同。惟被告行為時，刑法第33條第
    5 款原規定：「罰金：1 元以上。」，修正後刑法第33 條
    第5 款則規定：「罰金：新台幣1 千元以上，以百元計算之
    。」，將罰金刑提高為新臺幣1 千元以上，且以百元計算，
    比較修正前後規定，修正後刑法第339 條第1 項所規定本刑
    罰金刑之最低額，較修正前提高，依修正後刑法第2 條第1
    項規定，自應以修正前之規定較為有利。
  (二)刑法第56條業經修正刪除，依修正前刑法第56條規定，被告
    所犯詐欺取財罪，因時間緊接，犯構成要件相同之罪名，可
    依連續犯之規定論以一罪。而依修正後刑法刪除第56條之結
    果，被告上開犯行，應依行為次數分論併罰，比較修正前後
    刑法，應以修正前之刑法有利於被告。
  (三)綜上開比較結果，應以修正前刑法有利於被告，應一體適用
    修正前刑法規定為論罪科刑之準據。
四、核被告所為，係犯刑法第339 條第1 項之詐欺取財罪。被告
    與丙○○間，就前開犯罪事實有犯意聯絡及行為分擔，應論
    以共同正犯（按刑法第28條共同正犯部分雖有修正，惟本條
    係將共同正犯共同「實施」犯罪之用字，依實務定見明文化
    修正為「實行」，就本件被告與丙○○之行為分擔程度，適
    用新、舊法之規定均無不同，應依一般法律原則適用「裁判
    時」之新法）。被告所犯多次詐欺取財罪，因時間緊接，犯
    構成要件相同之罪名，可依連續犯之規定論以一罪，並依法
    加重其刑。
五、原審據以論罪科刑，固非無據，惟中華民國96年罪犯減刑條
    例業經公布，並自96年7月16日起施行，被告所犯詐欺取財
    罪，犯罪時間在96年4月24日以前，合於減刑條件，原審未
    及審酌適用該條例予以減刑，容有未洽。被告上訴猶執前詞
    否認犯行，其上訴雖無理由，惟原判決既有上開可議之處，
    仍屬無可維持，應由本院將原判決撤銷改判。爰審酌被告因
    貪利觸法，但對所為犯行毫無悔意，於審判中對於不利事證
    之呈現，一概推稱不知情，絲毫無彌補犯行之意。且被告犯
    罪後即停用行動電話，嗣又變更門號，足見被告早已蓄意詐
    騙告訴人，幸經警調取被告之口卡照片供告訴人指認，始得
    掌握其真實身分，惟被告面對告訴人之指訴非但仍完全否認
    ，更反指告訴人所述無憑，經調取事證佐實其犯行，被告又
    推稱對於所調查之證據均不知悉云云，犯後態度惡劣，對所
    為之犯行無絲毫悛悔之意，並斟酌被告短時間內詐騙數十萬
    價額之貨品，危害程度非輕，又其曾於76年間犯詐欺罪，受
    中華民國77年減刑條例減刑寬典，渠未念及身受司法減刑之
    美意，於87年間竟又犯詐欺罪，且更於該案執行通緝期間復
    犯本罪，顯然被告未因前開案件偵、審程序獲取教訓，非予
    嚴懲顯已難知悔改，並審酌被告之犯罪手段、智識程度等一
    切情狀，仍按原判決量處如主文所示之刑，並依中華民國96
    年罪犯減刑條例第2條第1項第3款之規定，將原宣告之刑期
    減為二分之一，以資懲儆。
據上論斷，應依刑事訴訟法第369條第1項前段、第364條、第299
條第1項前段，刑法第2條第1項、第28條、第339條第1項，第33
條第5款（修正前）、第56條（修正前），刑法施行法第1條之1
，中華民國96年罪犯減刑條例第2條第1項第3款、第7條，判決如
主文。
本案經檢察官曾忠己到庭執行職務。
中　　華　　民　　國　　96　　年　　10　　月　　31　　日
                  刑事第九庭審判長法  官  劉景星
                                  法  官  吳啟民
                                  法  官  王敏慧
以上正本證明與原本無異。
不得上訴。
                                  書記官  丁淑蘭
中　　華　　民　　國　　96　　年　　11　　月　　1 　　日
